【裁判字號】    98,訴,1280
【裁判日期】    990224
【裁判案由】    殺人未遂
【裁判全文】
臺灣桃園地方法院刑事判決              98年度訴字第1280號
公  訴  人  臺灣桃園地方法院檢察署檢察官
被      告  甲○○
            丁○○
共      同
選任辯護人  陳傳中律師
被      告  丙○○
指定辯護人  謝清傑律師
上列被告因殺人未遂案件，經檢察官提起公訴（98年度調偵字第
122 號），本院判決如下︰
    主  文
甲○○共同傷害人之身體，處有期徒刑肆月，如易科罰金，以新
台幣壹千元折算壹日。
丁○○共同傷害人之身體，處有期徒刑月，如易科罰金，以新
台幣壹千元折算壹日。
丙○○共同傷害人之身體，處有期徒刑貳月，如易科罰金，以新
台幣壹千元折算壹日。
    事  實
一、甲○○與丁○○因與乙○○素有怨隙，雙方遂約定於民國97
    年1 月15日中午12時30分許，在桃園縣中壢市○○街仁德公
    園談判，適時甲○○、丁○○攜同友人丙○○、陳履安（已
    歿）及20餘位姓名年籍均不詳之成年男子分別騎乘機車及駕
    駛汽車到場，乙○○則邀同其友人庚○○、戊○○、己○○
    、左玉龍一起前往。雙方碰面後隨即發生口角，甲○○、丁○○、丙○○、陳履安與該20餘位之男子，竟共同基於傷害
    之犯意聯絡，推由丙○○與該20餘位男子徒手圍毆庚○○、
    戊○○及己○○，中途上開姓名年籍不詳之男子其中1 人至
    汽車上拿取長約50公分之西瓜刀1 把（未扣案）返回現場，
    該男子便以該西瓜刀由上而下揮砍戊○○背部，乙○○見狀
    旋上前以雙手拉住該男子持刀之手，惟仍砍傷戊○○背部，
    而該男子再繼續以未持刀之手毆打及以腳踹戊○○，致戊○○受有左上背撕裂傷8X1.5 公分、左下背撕裂傷7X3 公分合
    併腰肌撕裂傷、合併坐骨後上脊骨折1.5 公分等傷害；接著
    改由另1 位姓名年籍不詳之男子持上開西瓜刀，由上而下往
    庚○○背部揮砍，庚○○閃躲不及，仍遭砍傷，致受有左上
    背裂傷8X2 公分合併肩岬上脊肌及肩胛下脊肌裂傷、上背裂
    傷2.5X1 公分等傷害。嗣有人高喊警察來了，甲○○、丁○○、丙○○及該20餘位男子始即刻逃離現場，經戊○○及庚○○報警後，始悉上情。
二、案經庚○○、戊○○訴由桃園縣政府警察局中壢分局報請臺
    灣桃園地方法院檢察署檢察官偵查起訴。
    理  由
一、訊據被告甲○○、丁○○、丙○○均矢口否認有何上揭傷害
    犯行，被告甲○○、丁○○均辯稱：現場傷害告訴人庚○○
    及戊○○者，除同案被告丙○○及陳履安外，渠等均不認識
    ，也不是渠等找去的云云；被告丙○○則辯稱：伊係因為同
    案被告甲○○通知伊到場幫忙，伊到場後，因為遭對方先毆
    打，因此出於正當防衛而還手云云。查，被告甲○○、丁○○、丙○○有於上揭時間、地點與告訴人2 人及乙○○、己○○、左玉龍見面，現場尚有20餘位姓名年籍均不詳之成年
    男子，而告訴人2 人與被告丙○○及該20 餘 名男子互毆，
    並遭如事實欄一所載之方式傷害，致分別受有如上揭所載之
    傷勢等情，業據證人即告訴人庚○○及戊○○指訴不移，核
    與證人乙○○及己○○到庭證述大致相符，復有行政院衛生
    署桃園醫院010871號、010872號診斷證明書2 紙附卷可稽（
    偵卷第34、47頁），此部份亦為被告3 人所不否認，此情首
    堪認定。是本案所應審酌者為被告3 人與在場之20餘位男子
    是否有傷害之犯意聯絡及行為分擔一情；若有，渠等究竟係
    出殺人犯意抑或僅係傷害犯意而致告訴人2 人受傷。
  (一)經查，被告被告3 人與在場之20餘位男子是否有犯意聯絡及
    行為分擔一情，業據證人即告訴人戊○○指稱：伊於上揭所
    載時間陪同乙○○到仁德公園，與被告甲○○及丁○○談判
    ，到該公園後，發現對方有20幾人，談判之際，伊聽到對方
    帶頭談判之男子向乙○○表示：「你帶這幾個男生要來跟我
    喬什麼」，接著，帶頭談判之男子便將塑膠飲料杯往乙○○
    臉上砸，雙方馬上互毆起來，伊被毆打時，被告甲○○或丁○○其中1 人在旁助勢稱：「給他死」等語，而被告3 人亦
    有與該20餘位男子談話，伊被圍毆之際，被告甲○○、丁○○均在旁觀看，遭砍傷時，被告丙○○同時間也在徒手毆打
    伊等語歷歷；另有證人即告訴人庚○○指訴：伊該日陪同乙○○、己○○一同前往仁德公園，一開始在該公園行人步道
    上有約7 、8 人聚集在機車附近，其中被告丁○○有與在場
    男子談話，當渠等靠近後，對方帶頭談判之男子便向渠等表
    示：「你們人那麼少，談什麼」等語，接著該男子飲料罐就
    砸過來，有一群人從四面八方圍過來，對面汽車又有人下車
    靠過來，對方共20幾人，在打架過程中，被告甲○○或是丁○○其中1 人有對在勸架之乙○○表示：「會心疼哦」等語
    ，而除了現場有位胖子先拿伸縮棒毆打伊頭部外，被告丙○○亦有出拳毆打伊等語無訛；另有證人乙○○到庭結證：於
    上揭所載時間，伊和告訴人2 人及己○○、左玉龍一同至仁
    德公園外，看見有一群人站在該公園行人步道上，其中被告
    甲○○、丁○○靠在摩托車上，一群男生則站在該2 被告正
    前方，其中1 位男生帶頭與伊談判，後來發生口角，帶頭談
    判之男生遂將手中塑膠飲料杯往伊臉上砸，接著其身後之一
    群男生就往告訴人2 人、己○○及左玉龍撲過去，雙方男生
    便開始互毆，而被告甲○○及丁○○則站在旁觀看，另被告
    丙○○有徒手毆打告訴人2 人，嗣後，因為有人喊警察來了
    ，被告3 人及渠等率同之一群人始逃跑，但在逃跑之前，被
    告甲○○及丁○○尚對伊嗆聲表示：「幹嘛啊，心疼啊」後
    才跑掉等語綦詳；證人己○○亦當庭證述：渠等一群人到達
    仁德公園後，看見幾位男子與被告3 人已經在公園，雙方講
    不到3 句話便互毆起來，互毆過程中，被告甲○○及丁○○
    亦向乙○○稱：「會心疼啊」等語，被告丙○○則有徒手毆
    打伊、告訴人2 人等語在卷，就證人4 人之證詞互相勾稽可
    知，被告3 人自不詳姓名年籍之人與告訴人一方談判時起迄
    互毆事件結束為止均全程在場，彼此距離相近且不時彼此談
    話，互毆過程中除被告丙○○有加入毆打告訴人2 人之行列
    外，被告甲○○及丁○○全程在旁觀看，甚至出聲助勢及訕
    笑告訴人一方，而當有人高喊警察來時，被告3 人又隨同該
    20 餘 名男子一同離去現場，顯見被告3 人係與出手毆打、
    砍傷告訴人2 人之20餘位男子同屬一夥，絕非如被告甲○○
    及丁○○所辯稱彼此互不認識，而被告丙○○則確實有參與
    傷害告訴人2 人之行為，足認被告3 人與該20餘位男子之傷
    害行為有犯意聯絡及行為分擔明確。
  (二)至被告3 人係出於傷害犯意犯意一情，證人即告訴人庚○○
    、戊○○及證人乙○○、己○○均證述：被告一方之持刀者
    持刀揮砍告訴人2 人之部位均在背部等語明確，另證人乙○○尚證稱：持刀砍告訴人戊○○之人，先是要拿刀由上而下
    往告訴人戊○○背部揮砍，伊見狀便立刻以雙手抓住該人拿
    刀之手，嗣後伊雙手放開後，該人就沒有再用刀砍告訴人戊○○，改以未持刀之另一隻手毆打以及用腳踹告訴人戊○○
    ，另一位持刀要砍告訴人庚○○之人，將告訴人庚○○壓制
    住，使其跪在馬路上，該人一手抓住告訴人庚○○頭部，另
    一手拿刀比著其臉部等語甚詳（本院審理卷第30頁），因此
    除被告一方持刀之人特意選擇不至於會導致喪命之背部揮砍
    外，持刀之人所持者為長達50公分之西瓜刀，而過程中亦有
    許多傷害告訴人2 人重要身體部位之機會，但該人均捨此未
    為，僅致告訴人2 人背部受有傷害，顯徵被告一群人並無殺
    人犯意明確，又觀察告訴人案發當時所穿衣物，毀損情形並
    不嚴重，有衣物照片8 幀在卷可考，益徵被告一方傷害告訴
    人2 人之力道應非強大，是應認定被告一方僅具傷害犯意無
    訛，再考諸告訴人2 人所受傷勢，雖然傷勢面積廣大，惟未
    知深度，因此不能以告訴人2 人診斷證明書上所記載之傷勢
    遽推知被告3 人及該20餘位男子有殺人之犯意。綜上，被告
    3 人係出於傷害犯意一情，應堪認定。
  (三)按彼此互毆，又必以一方初無傷人之行為，因排除對方不法
    之侵害而加以還擊，始得以正當防衛論。故侵害已過去後之
    報復行為，與無從分別何方為不法侵害之互毆行為，均不得
    主張防衛權。又衡之一般社會經驗法則，互毆係屬多數動作
    構成單純一罪而互為攻擊之傷害行為，縱令一方先行出手，
    而還擊之一方在客觀上苟非單純對於現在不法之侵害為必要
    排除之反擊行為，因其本即有傷害之犯意存在，則對其互為
    攻擊之還手反擊行為，自無主張防衛權之餘地，有最高法院
    30 年 上字第1040號判例、92年度台上字第3039號判決意旨
    可資參照。依證人即告訴人庚○○、戊○○之指訴及證人乙○○、己○○於本院審理中證述之情節，並參照卷附之上揭
    2 紙診斷證明書，被告丙○○非僅短暫以一兩拳出手還擊告
    訴人2 人，甚至在告訴人2 人遭砍傷當下，仍繼續在旁徒手
    毆打告訴人2 人，致告訴人2 人分別受有如事實欄一所載之
    傷害，顯有傷害之犯意，而非單純排除不法侵害之防衛行為
    。被告基於傷害之故意，揮擊告訴人，與之互毆拉扯，自不
    得主張防衛權甚明。
  (五)綜上，本案事證明確，被告3 人犯行洵堪認定，應依法論科。
二、核被告3 人所為，係犯刑法第277 條第1 項之傷害罪。公訴
    人認被告3 人係出於殺人犯意而為上揭行為，容有未洽，然
    其基本社會事實要屬同一，是在本院已依刑事訴訟法第95條
    第1 項後段之規定，告以變更起訴法條之旨，以保障被告防
    禦後，變更起訴法條，用期適法。被告3 人與上揭20餘位姓
    名年籍不詳之男子間，有犯意聯絡及行為分擔，為共同正犯
    。被告3 人之傷害行為，侵害告訴人2 人之身體法益，係一
    行為而觸犯兩罪名，為想像競合犯，應依法從一重論處傷害
    罪。爰審酌被告甲○○、丁○○僅因學校課堂糾紛，即夥同
    多人出手毆打告訴人2 人，被告丙○○與告訴人一方素不相
    識，卻出手傷人，兼衡所造成對方之傷勢，犯後未達和解之
    犯後態度等一切情狀，分別量處如主文所示之刑，並均諭知
    易科罰金之折算標準，以資懲儆。
據上論斷，應依刑事訴訟法第299 條第1 項前段、第300 條，刑
法第28條、第277 條第1 項、第41條第1 項前段、第55條，刑法
施行法第1 條之1 第1 項、第2 項前段，判決如主文。
本案經檢察官黃俊華到庭執行職務。
中    華    民    國    99    年    2     月    24    日
                  刑事第五庭審判長法  官  潘政宏
                                  法  官  劉淑玲
                                  法  官  江春瑩
以上正本證明與原本無異。
如不服本判決應於收受判決後10日內向本院提出上訴書狀，並應
敘述具體理由。其未敘述上訴理由者，應於上訴期間屆滿後20日
內向本院補提理由書( 均須按他造當事人之人數附繕本) 「切勿
逕送上級法院」。
                                  書記官   羅婉榕
中    華    民    國    99    年    2     月    25    日
附錄本件論罪科刑法條全文
中華民國刑法第277 條（普通傷害罪）
傷害人之身體或健康者，處3 年以下有期徒刑、拘役或1 千元以
下罰金。
犯前項之罪因而致人於死者，處無期徒刑或 7 年以上有期徒刑
；致重傷者，處 3 年以上 10 年以下有期徒刑。

司法院資訊處製作；財團法人民間司法改革基金會備份。
